【裁判字號】    90,判,1205
【裁判日期】    900712
【裁判案由】    牌照稅
【裁判全文】
最  高  行  政  法  院  判  決                    九十年度判字第一二○五號
    原      告  甲○○○
    被      告  宜蘭縣稅捐稽徵處
    代  表  人  黃肇熊
右當事人間因牌照稅事件，原告不服財政部中華民國八十八年十一月二十三日台財訴
第000000000號再訴願決定，提起行政訴訟，本院判決如左：
    主  文
原告之訴駁回。
訴訟費用由原告負擔。
    事  實
緣原告所有車號ＨＳ－四四九八自用小客車，未於規定期限內繳納民國八十七年使用
牌照稅（經被告以八十七年三月九日八七宜稅消字第一一六二三號公告自八十七年四
月一日至八十七年四月三十日開徵有案），竟將該車行駛於宜蘭縣一九一線踏踏路段
之公路，案經宜蘭縣警察局交通分隊於八十七年七月十八日當場查獲，被告依行為時
使用牌照稅法第二十八條規定裁處罰鍰一四、二○○元，原告不服，申請復查，未獲
變更，提起訴願，經省府訴願決定：「撤銷原處分，由被告另為處分。」被告依訴願
決定意旨，改依八十七年十一月十一日修正公布使用牌照稅法第二十八條規定，重核
應處一倍罰鍰七、一○○元，原告不服，提起訴願、再訴願，均遭決定駁回，遂提起
行政訴訟。茲摘兩造訴辯意旨於次：
原告起訴意旨略謂：一、緣原告因遷居中斷了平時接單繳稅之常習，有戶籍搬遷資料
可稽。因為日常工作繁忙導致疏忽遲延繳稅，經交通警察臨檢發現提醒後，原告即刻
完稅。絕無蓄意遲繳觸法之動機。本案經原告申訴陳情無效之後，爰提起訴願，於八
十七年十二月十七日八七府訴一字第一七四○六七號訴願決定，撤銷被告不當處分在
案。被告方重核處分。惟被告處分之主張，不重視原告所申訴之非蓄意違法之證據，
是否屬實或造假，加以嚴查做為重核適法處分之依據。竟採取一般蓄意逃稅違規者之
方式，不分善惡再施以罰款處分，尚屬不妥。然非故意之過且情節輕微者，依法應可
免罰。原告據實舉證，已證明並無蓄意違規之動機。本案應符合稅捐稽徵法第四十八
條之二：「情節輕微者得減輕或免予處罰」之規定。原告既然非故意觸法，純屬無心
之過，應符合免予處罰之要件。被告執以牌照稅法第二十八條規定施罰，查該法規是
針對故意或蓄意違規者做論處，並不適用於本案非蓄意觸法之處分。二、請撤銷原處
分及一再訴願決定等語。
被告答辯意旨略謂：一、原告所有車號ＨＳ－四四九八號自用小客車，未於徵稅期間
（八十七年四月一日至三十日）繳納八十七年使用牌照稅，卻未稅行駛於宜蘭縣一九
一線踏踏路段，案經宜蘭縣警察局交通隊依被告印發之使用牌照稅欠稅清冊於八十七
年七月十八日查獲，其違章事證已臻明確，有案附系爭車輛使用人陳纘鴻簽名捺印具
結承諾書及使用牌照稅欠稅清冊在卷可稽，被告依行為時使用牌照稅第二十八條規定
，就其供他人使用未於徵稅期間完稅之車輛，在滯納期滿二個月內被查獲，處以應納
稅額二倍罰鍰計一四、二○○元，原非無據。原告不服，循序提起訴願，適逢使用牌
照稅法第二十八條於八十七年十一月十一日修正公布，依首揭部函意旨而有其適用，
乃經省府訴願決定原處分撤銷，飭由被告另為處分，被告依訴願決定撤銷意旨，重核
改處以應納稅額一倍之罰鍰計七、一○○元，洵無不合。二、按「使用牌照稅之換領
及徵稅期間為一個月，主管稽徵機關於開徵使用牌照稅時，應先將各類交通工具應納
之稅額及徵稅起訖日期分別公告之。交通工具所有人或使用人，應於前項規定期間內
，向主管稽徵機關申請辦理換照，並繳納稅款。」、「使用牌照稅之開徵係採公告方
式辦理，納稅義務人未如期繳納稅款，不得以使用牌照稅繳款書未送達為免責理由，
故其違規行駛公路被查獲，仍應依使用牌照稅法第二十八條規定處罰。」為行為時使
用牌照稅法第十條定有明文及財政部八十二年三月二十三日台財稅第八二○七三七三
六九號函釋有案，衡諸上揭規定，其行為時稅單之送達方式既屬公告送達，而非為原
告所稱須由納稅義務人收受之送達方式，是本件既經被告以八十七年三月九日八七宜
稅消字第一一六二三號公告自八十七年四月一日至八十七年四月三十日開徵有案，原
告即不得以因遷居致未能收受稅單為免責之理由，顯知，原告所稱於法未合，純屬推
諉卸責之詞。三、依司法院釋字第二七五號解釋「人民違反法律上之義務而應受行政
罰之行為，法律無特別規定時，雖不以出於故意為必要，仍須以過失為其責任條件。
但應受行政罰之行為，僅須違反禁止規定或作為義務，而不以損害或危險為其要件者
，推定為有過失，於行為人不能舉證證明自己無過失時，即應受處罰。」職是之故，
本件係因過失致未能依限繳納系爭稅款，且於八十七年七月十八日業經宜蘭縣警察局
交通隊查獲使用系爭車輛之情事，既經原告自承在案，被告依首揭規定裁處，於法並
無不合，原告復執前詞，重為主張，核不足採。四、至原告另稱本件得以適用稅捐稽
徵法第四十八條之二關於情節輕微者減輕或免予處罰規定乙節。經查，稅捐稽徵法第
四十八條之二授權『稅務違章案件減免裁罰標準』之列舉規定，並無是項違章情事得
予減輕或免罰適用之規定，可知，上開規定自與本件無涉，是原告上開所述，恐有所
誤解，併予陳明。五、請駁回原告之訴等語。
    理  由
按「納稅義務人違反本法或稅法之規定，適用裁處時之法律。但裁處前之法律有利納
稅義務人者，適用最有利於納稅義務人之法律。」、「逾期未完稅之交通工具，在滯
納期滿後使用公共水陸道路經查獲者，除責令補稅外，處以應納稅額一至二倍之罰鍰
。」分別為八十五年七月三十日增訂公布之稅捐稽徵法第四十八條之三及八十七年十
一月十一日修正公布之使用牌照稅法第二十八條所明定；又「八十五年七月三十日修
正公布之稅捐稽徵法第四十八條之三規定．．．準此，稅捐稽徵法第四十八條之三修
正公布生效時仍在復查、訴願、再訴願及行政訴訟中，尚未裁罰確定之案件均有其適
用。」為財政部八十五年八月二日台財稅第八五一九一二四八七號函釋明在案。本件
原告所有車號ＨＳ－四四九八號自用小客車，未於規定期限內繳納八十七年使用牌照
稅，竟將該車行駛於宜蘭縣一九一線踏踏路段之公路，案經宜蘭縣警察局交通分隊於
八十七年七月十八日當場查獲，被告乃依八十七年十一月十一日修正公布使用牌照稅
法第二十八條規定處一倍罰鍰七、一○○元，原告不服，循序提起行政訴訟，主張：
原告因遷居未獲稅單致未依限繳納系爭稅款，惟經交警查獲後即刻完稅，足證並非蓄
意違規應可免罰云云。然依使用牌照稅法第十條規定，主管稽徵機關於開徵使用牌照
稅時，係先將各類交通工具應納之稅額及繳稅起訖日期分別公告後，交通工具所有人
或使用人應於開徵期間內，向主管稽徵機關申請辦理換照，並繳納稅款，參諸牌照稅
及換照均係每年同期辦理，則原告本應自動向主管機關申請辦理換照並繳納稅款後，
方得使用其所有車輛以行駛於公路上，與原告是否遷居及收受稅單並無直接因果關係
，原告自不能以遷居未收稅單為免責免罰之理由。而自用小客車須按年每年換照及繳
納牌照稅，為眾所週知，原告既為自用小客車所有人，竟應注意、能注意而不注意，
致違反規定，縱非故意，仍應認為有過失，依司法院釋字第二七五號解釋意旨，仍應
受處罰，衡其情節，與稅捐稽徵法第四十八條之二關於情節輕微者得免予處罰之規定
不相符合，而原處分將原處二倍罰鍰一四、二○○元改為最輕之一倍罰鍰七、一○○
元，難謂未依該條規定予以減輕處罰，從而原告所訴各節，均無足取，本件原處分揆
諸首揭規定，洵無違誤，一再訴願決定，遞予維持，俱無不合，原告起訴意旨，難謂
為有理由，應予駁回。
據上論結，本件原告之訴為無理由，爰依行政訴訟法施行法第二條、行政訴訟法第九
十八條第三項前段，判決如主文。
中    華    民    國     九十        年      七      月      十二       日
                    最 高 行 政 法 院  第 二 庭
                                審 判 長 法  官      陳  石  獅
                                         法  官      林  家  惠
                                         法  官      彭  鳳  至
                                         法  官      高  啟  燦
                                         法  官      黃  合  文
右  正  本  證  明  與  原  本  無  異
                                         法院書記官  陳  佩  玲
中    華    民    國     九十        年      七      月      十六       日


司法院資訊處製作；財團法人民間司法改革基金會備份。
